臺灣宜蘭地方法院刑事判決　　　　　　　100年度訴字第325號
公　訴　人　臺灣宜蘭地方法院檢察署檢察官
被　　　告　曾義孝
選任辯護人　楊德海律師
上列被告因違反槍砲彈藥刀械管制條例案件，經檢察官提起公訴
（100年度偵字第1946號），本院判決如下：
    主  文
曾義孝無罪。
    理  由
一、公訴意旨略以：被告曾義孝於民國88、89年間，在位於宜蘭
    縣南澳鄉之不詳工寮，拾獲具有殺傷力之土造長槍1枝（槍
    枝管制編號0000000000號），而未經許可持有該土造長槍1
    枝。嗣於100年4月29日下午3時15分許，在其位於宜蘭縣南
    澳鄉○○路36號住處房間，為警持搜索票查獲，並扣得前揭
    土造長槍1枝。因認被告涉犯槍砲彈藥刀械管制條例第八條
    第四項之未經許可，持有其他可發射子彈具有殺傷力槍枝罪
    嫌。
二、公訴人認被告涉犯前揭持有具殺傷力槍枝罪嫌，無非係以被
    告之供述、扣案土造長槍1枝、內政部警政署刑事警察局100
    年6月1日刑鑑字第1000061437號鑑驗書及100年8月24日刑鑑
    字第1000106965號函，資為論據。訊據被告對於上揭持有扣
    案土造長槍之事實坦承在卷，惟與辯護人辯稱：槍砲彈藥刀
    械管制條例第二十條第一項已將原住民持有自製獵槍之行為
    予以除罪化，被告係泰雅族山地原住民，為驅趕野獸所持有
    之自製獵槍當然要具有殺傷力，是以持有扣案槍枝係可供其
    生活工具使用之槍枝，即屬符合槍砲彈藥刀械管制條例第二
    十條一項除罪化之規定，應排除刑罰之適用等語。
三、按被告之行為不罰者，應諭知無罪之判決，刑事訴訟法第三
    百零一條第一項定有明文。次按槍砲彈藥刀械管制條例第二
    十條第一項於90年11月14日修正公佈前，原規定「原住民未
    經許可，製造、運輸、陳列或持有自製之獵槍，供作生活工
    具之用者，減輕或免除其刑，並不適用前條之規定」。90年
    11月14日修正後則規定「原住民未經許可，製造、運輸或持
    有自製之獵槍或漁民未經許可，製造、運輸或持有自製之漁
    槍，供作生活工具之用者，處新臺幣二萬元以下罰鍰，本條
    例有關刑罰之規定，不適用之」。其修正理由謂：「原住民
    使用獵槍是有其生活上之需要，以法律制裁持有生活必需品
    之行為，是對原住民人權之嚴重傷害。因此，原住民持有獵
    槍者只要登記即可合法，而未經登記者則以行政罰加以處罰
    ，這不但符合行政程序法之規定，也保障了原住民基本之生
    活權益」等語，可知其修法之旨在尊重原住民原本生活習性
    ，而將原住民製造、運輸、持有自製獵槍之行為排除在刑罰
    之外。上開規定於94年1月26日修正為：「原住民未經許可
    ，製造、運輸或持有自製之獵槍、魚槍，或漁民未經許可，
    製造、運輸或持有自製之魚槍，供作生活工具之用者，處新
    臺幣二千元以上二萬元以下罰鍰，本條例有關刑罰之規定，
    不適用之」，仍保留原住民未經許可持有自製獵槍，供作生
    活工具之用者，並不適用槍砲彈藥刀械管制條例有關刑罰之
    規定。本諸立法者於取締未經許可持有槍械行為之同時，併
    考量原住民傳統生活及習俗文化，而為自90年11月14日起為
    除罪化規定之立法意旨，應認原住民本於其文化傳統所形成
    之特殊習慣，因應生活中狩獵活動之目的而持有簡易獵槍之
    情形，即無槍砲彈藥刀械管制條例有關刑罰規定之適用。
四、經查，被告自88、89年間起持有上開槍枝之事實，業據被告
    供承不諱，所持有之上開槍枝經宜蘭縣政府警察局蘇澳分局
    員警於100年4月29日下午3時許，持搜索票至被告前揭住處
    搜索，扣得上開槍枝1枝，有本院100年度聲搜字第218號搜
    索票、宜蘭縣政府警察局蘇澳分局搜索扣押筆錄、扣押物品
    目錄表、搜索扣押照片在卷可證。而扣案之槍枝經送內政部
    警政署刑事警察局鑑定結果，認「送鑑長槍1枝（槍枝管制
    編號0000000000）認係土造長槍，由具擊發機構之木質槍身
    及土造金屬槍管組合而成，擊發功能正常，可供擊發適用子
    彈使用，認具殺傷力。」，有該局100年6月1日刑鑑0000000
    000號鑑定書1紙（偵卷第9頁）附卷可稽。又扣案長槍，其
    擊發方式係打擊裝填於槍管底部之子彈（或空包彈），供發
    射彈頭（丸）使用，非「藉由打擊槍管底部之底火（藥），
    引爆槍管之火藥作為發射動力，將所填塞之射出物射出。」
    ，亦有該局100年8月24日刑鑑字第1000106965號鑑定書1紙
    在卷可佐（本院卷第29頁），是被告未經許可，持有可發射
    金屬具有殺傷力槍枝等情，固堪認定。
五、惟查，被告係泰雅族山地原住民，有戶籍謄本在卷可參（偵
    卷第10頁）。又扣案槍枝1把係屬土造長槍，以木質槍身及
    土造金屬槍管組合而成，已如前述。而觀諸卷附照片所示，
    扣案土造長槍之外型簡單、結構簡略、材質亦屬粗糙，甚至
    有氧化、鏽蝕之情形（警卷第5頁、第14至16頁、偵卷第9頁
    背面），應可認係屬簡易自製之槍枝無訛。又被告自警詢、
    偵查及本院審理中均陳稱：上開土造長槍係伊叔曾志明（已
    死亡）之遺物，伊在曾志明死後在伊叔位於宜蘭縣南澳鄉澳
    花村山上工寮找到後置放伊家中多年，該槍枝伊叔在死亡前
    係持之打獵使用等語在卷，是該土造長槍顯係供原住民日常
    打獵使用無訛。又被告於審理中雖陳稱：伊平時在山上種植
    生薑從事農務，農暇會在工廠打零工，而該土造長槍伊持有
    後不曾使用，也未曾使用該土造長槍參加祭典，也不曾持之
    驅趕山豬、野鳥等動物等語在卷，惟原民本於其文化傳統所
    形成之特殊習慣，專為其於生活中所從事之狩獵活動為目的
    ，而以傳統方法製造或持有簡易獵槍，可供作生活日常使用
    ，即應有槍砲彈藥刀械管制條例第二十條規定之適用，不以
    恃狩獵為生或以狩獵為其生活主要內容者為限，始與立法本
    旨相契合。被告平時在山上務農，其持有槍枝已有助其日常
    生活之維繫，並不侷限在現時供生活日常使用。況國民經濟
    生活已普遍提升，野生動物之獵捕尚受有野生動物保育法之
    規範，無法任意捕捉，客觀環境之改變已甚少有原住民族僅
    憑狩獵維生者，倘將槍砲彈藥刀械管制條例第二十條第一項
    所稱「供作生活工具之用」嚴格限縮在恃以維生之程度，本
    條之適用範圍將大幅縮減，顯然有背於上揭多元文化之憲法
    精神與立法旨趣。再者，人類生活之需求應不僅侷限於追求
    溫飽之經濟生活，更多的需求來自於尊嚴、文化及情感所形
    塑生活模式之認同，缺乏了這些表徵，表面上的物質生活不
    會產生影響，但卻實質地影響到人因為認同所產生之尊嚴及
    價值的斷裂，是以，被告雖非全憑狩獵維生，然其使用自製
    獵槍狩獵確有助於其日常生活之進展並促進其個人尊嚴、價
    值之開拓，仍可認持有之自製獵槍係供作生活工具所用，而
    屬法律不罰之行為。公訴人認被告涉有違反槍砲彈藥刀械管
    制條例第八條第四項之罪嫌，尚有誤會，本件應為無罪之諭
    知。
據上論斷，應依刑事訴訟法第三百零一條第一項，判決如主文。
本案經檢察官周建興到庭執行職務。
中    華    民    國    100   年    11    月    14    日
                  刑事第五庭審判長法  官  林楨森
                                  法  官  辜漢忠
                                  法  官  陳雪玉
以上正本證明與原本無異。
如不服本判決應於收受送達後十日內向本院提出上訴書狀，並應
敘述具體理由；其未敘述上訴理由者，應於上訴期間屆滿後二十
日內向本院補提理由書(均須按他造當事人之人數附繕本)「切勿
逕送上級法院」。
                                  書記官  劉晨輝
中    華    民    國   100    年    11    月    14    日